【裁判字號】    92,判,713
【裁判日期】    920606
【裁判案由】    綜合所得稅
【裁判全文】
最  高  行  政  法  院  判  決                    九十二年度判字第七一三號
    上  訴  人  財政部高雄市國稅局
    代  表  人  乙○○
    被 上訴 人  甲○○
右當事人間因綜合所得稅事件，上訴人對於中華民國九十一年二月五日高雄高等行政
法院九十年度簡字第三八七四號判決，提起上訴，本院判決如左：
    主  文
上訴駁回。
上訴審訴訟費用由上訴人負擔。
    理  由
一、按對於適用簡易程序之裁判提起上訴或抗告，須經本院許可，且該許可以訴訟事
    件所涉及之法律見解具有原則性者為限，行政訴訟法第二百三十五條定有明文。
    所謂訴訟事件涉及之法律見解具有原則性，係指該事件所涉及之法律問題意義重
    大，而有加以闡釋之必要情形而言，本件原判決對於行政命令是否牴觸法律所為
    之判斷，所涉及之法律見解有原則重要性，故本件上訴應予准許，合先明。
二、本件被上訴人在原審起訴意旨略以：被上訴人八十七年度綜合所得稅結算申報，
    未申報租賃所得，並列舉扣除自用住宅購屋借款利息新台幣（以下同）一○○、
    ○○○元，經上訴人初查發現被上訴人之配偶陳瓊雲將其所有坐落高雄市○鎮區
    ○○路一八九號房屋提供予朱安凱兄弟作住家使用，乃按當地一般租金標準核定
    全年租賃收入五六、八九五元，減除百分之四十三必要費用後，核定租賃所得三
    二、四三○元，而一般扣除額部分經剔除該購屋借款利息後核定為一二二、一○
    ○元。被上訴人不服，主張朱安凱兄弟二人設籍於其妻所有之房屋，乃係為方便
    該兄弟二人軍事點召送達之權宜措施，既無居住事實，更無租賃所得，是以，上
    訴人核定被上訴人受有租賃所得三二、四三○元，與事實不符，實有不當，請求
    判決將訴願決定及原處分（復查決定含原核定處分）撤銷等語。
三、上訴人則以：本件被上訴人將上開房屋出借予朱安凱兄弟供住家使用，朱姓兄弟
    不僅戶籍遷入，亦有實際居住之事實，迄朱安凱於八十八年結婚始行遷離。而被
    上訴人雖將戶籍設於該址，實際卻另居於高雄市前鎮區○○○街一八八巷十四號
    房屋，業經上訴人於復查時調查確實。被上訴人雖主張未收取租金、無租賃事實
    ，然租賃雙方並未訂立無償借用契約及法院公證，是原核定依首揭規定，參照當
    地一般租金標準之半數核定本年度租賃所得三二、四三○元，顯已從寬，且查核
    定之租金亦不超過土地及建築物申報總價額年息百分之十，是原核定並無違誤。
    另該屋既有提供予朱氏兄弟居住之事實，並經上訴人核定租賃所得，是其申報列
    舉扣除購屋借款利息核與首揭所得稅法施行細則之規定不合，原核定否准列舉扣
    除購屋借款利息，亦無不合云云，資為抗辯。
四、原審斟酌全辯論意旨及調查證據之結果，以：按「將財產借與他人使用，除經查
    明確係無償且非供營業或執行業務者使用外，應參照當地一般租金情況，計算租
    賃收入，繳納所得稅。」行為時所得稅法第十四條第一項第五類第四款定有明文
    。又「本細則依所得稅法第一百二十一條之規定訂定之。」及「將財產無償借與
    他人使用者，應由雙方當事人訂立無償借用契約，經雙方當事人以外之二人證明
    確係無償借用及法院公證。」固分別為同法施行細則第一條及第八十八條所明定
    。然有關人民自由權利之限制應以法律定之，且不得逾越必要之程度，憲法第二
    十三條定有明文。又法律之內容不能鉅細靡遺，立法機關自得授權行政機關發布
    命令為補充規定。如法律之授權涉及人民自由權利者，其授權之目的、範圍及內
    容符合具體明確之條件時，亦為憲法之所許。惟若法律僅概括授權行政機關訂定
    施行細則者，該管行政機關於符合立法意旨且未逾越母法規定之限度內，得就執
    行法律有關之細節性、技術性之事項以施行細則定之，惟其內容不能牴觸母法或
    對人民之自由權利增加法律所無之限制。此亦有司法院釋字第三六七號、第四一
    五號及第四七八號解釋足資參照。經查前揭所得稅法施行細則第八十八條訂定依
    據，雖基於所得稅法第一百二十一條之授權，然明訂以「無償借用契約之訂立」
    及「法院公證」為財產無償借予他人使用之唯一證據方法，核與母法僅須「確係
    無償且非供營業或執行業務者使用」之要件相較，顯增加母法所無之限制。再者
    ，觀諸我國民法規定，無償借貸並不以要式為要件，亦不以法院公證為生效要件
    ，上揭規定實已增加所得稅法第十四條第一項第五類第四款所無之限制，限縮該
    款規定之適用，核屬逾越授權之行政命令，法院即不受其拘束。本件上訴人以被
    上訴人之配偶陳瓊雲將其所有坐落高雄市○鎮區○○路一八九號房屋提供予朱安
    凱兄弟作住家使用，乃按當地一般租金標準核定全年租賃收入五六、八九五元，
    減除百分之四十三必要費用後核定租賃所得三二、四三○元，一般扣除額部分經
    剔除該購屋借款利息後，核定為一二二、一○○元，固非無據。然查被上訴人主
    張訴外人朱安凱兄弟二人設籍於其妻所有之房屋，乃係為方便該兄弟二人軍事點
    召送達之權宜措施，並無租賃所得之情，此經證人朱安凱到院供述屬實，核與前
    揭所得稅法「確係無償且非供營業或執行業務者使用」之規定無不合。上訴人遽
    以「租賃雙方並未訂立無償借用契約及法院公證．．．」云云及參照當地一般租
    金標準之半數核定租賃所得並予剔除購屋借款利息，自嫌率斷。本件被上訴人配
    偶將系爭房屋借予朱安凱兄弟二人使用，經查明確係無償且非供營業或執行業務
    者使用，揆諸前揭所得稅法第十四條第一項第五類第四款之規定，即得免設算租
    賃收入，上訴人予以核課，於法即有未合。又本件既無租賃所得，被上訴人申報
    列舉扣除購屋借款利息，是否符合相關所得稅法施行細則之規定，亦應由上訴人
    重為核定。訴願決定對此未予糾正，亦有未洽。原處分及訴願決定既同有可議，
    均應予撤銷等情，為其判決之依據。
五、本院按憲法第十九條規定人民有依法律納稅之義務，係指人民僅依法律所定之納
    稅主體、稅目、稅率、納稅方法及納稅期間等項而負納稅之義務。至於課稅原因
    事實之有無及有關證據之證明力如何，乃屬事實認定問題，不屬於租稅法律主義
    之範圍。司法院釋字第二一七號解釋闡釋甚明。查所得稅法施行細則第八十八條
    所定「將財產無償借與他人使用者，應由雙方當事人訂立無償借用契約，經雙方
    當事人以外之二人證明確係無償借用及法院公證。」係屬如何認定「無償使用」
    事實證據方法之指示性、技術性規定，惟並無限制當事人提出反證，法院亦有調
    查其他證據之義務。蓋財產交由他人使用，以有償為常態，故納稅義務人主張將
    財產借與他人無償使用，應就無償使用之事實負舉證責任，上開規定乃便利納稅
    義務人舉證之例示規定，舉證方法應非必須以所得稅法施行細則第八十八條所定
    之方式為限，而僅納稅義務人得依該細則規定方式為之時，即免除其舉證責任。
    上開細則規定既屬認定事實及舉證方式之規定，參諸上引司法院釋字第二一七號
    解釋意旨，尚無違背租稅法律主義，亦難謂該規定增加母法所得稅法第十四條第
    一項第五類第四款所無之限制，上訴人上訴意旨稱該細則規定為認定無償使用之
    唯一準據云云，自有誤解該細則規定意旨。原判決以所得稅法施行細則第八十八
    條規定增加所得稅法第十四條第一項第五類第四款所無之限制，限縮該款規定之
    適用，核屬逾越授權之行政命令，法院即不受其拘束而得拒絕適用等情。適用法
    令自有違誤，此部分上訴意旨加以指摘，固屬可採。惟本件房屋使用人朱安凱於
    上訴人調查中及原審供證其無償使用該屋之事實，業經原審依職權調查認定在案
    ，是被上訴人雖未依所得稅法施行細則第八十八條所定方式舉證，然其已依其他
    方法舉證確係無償且非供營業或執行業務者使用，揆諸前揭所得稅法第十四條第
    一項第五類第四款之規定，即得免設算租賃收入，上訴人予以核課，於法即有未
    合。是原判決因而將原處分及訴願決定均予撤銷，並命上訴人對被上訴人申報列
    舉扣除購屋借款利息，是否符合相關所得稅法施行細則之規定，應由上訴人重為
    核定，即無不合。經核原判決理由遽以所得稅法施行細則第八十八條規定逾越母
    法而拒絕適用，固有未合，惟其撤銷原決定及原處分之判決結果則無異，仍應予
    以維持。上訴意旨求為廢棄原判決，為無理由，應予駁回。
據上論結，本件上訴為無理由，爰依行政訴訟法第二百五十五條第一項、第九十八條
第三項前段，判決如主文。
中    華    民    國    九十二      年      六        月      六        日
                    最 高 行 政 法 院  第 一 庭
                                審 判 長 法  官      黃  綠  星
                                         法  官      高  啟  燦
                                         法  官      蔡  進  田
                                         法  官      黃  璽  君
                                         法  官      廖  宏  明
右  正  本  證  明  與  原  本  無  異
                                         法院書記官  彭  秀  玲
中    華    民    國    九十二      年      六        月      六        日


司法院資訊處製作；財團法人民間司法改革基金會備份。
